【裁判字號】    90,上易,97
【裁判日期】    900531
【裁判案由】    違反著作權法
【裁判全文】
臺灣高等法院臺中分院刑事判決                        九十年度上易字第九七號
    上  訴  人  臺灣台中地方法院檢察署檢察官
    被      告  甲○○
右上訴人因被告違反著作權法案件，不服臺灣臺中地方法院八十九年度易字第三七二
五號中華民國八十九年十一月三十日第一審判決（起訴案號：臺灣臺中地方法院檢察
署八十九年度偵字第一五三七五號），提起上訴，本院判決如左：
      主  文
上訴駁回。
      理  由
一、本件公訴人之公訴意旨略以：被告甲○○（以下簡稱為被告）係台中縣太平市○
    ○○街三號「利百加影視社」之實際負責人，其明知名稱為「美麗人生」之ＶＣ
    Ｄ光碟係昇龍國際股份有限公司（以下簡稱為昇龍公司）享有著作權之著作物，
    竟基於概括之犯意，自民國（下同）八十九年六月間起，連續在上址店內，擅自
    出租該光碟予不特定之客人租借使用，每次收費新台幣（下同）二百元，而多次
    侵害昇龍公司之著作財產權，嗣至八十九年六月二十一日下午二時許，為警在上
    址查獲，並扣得上開侵害著作權之ＶＣＤ光碟八片，經被害人昇龍公司提出告訴
    ，因認被告涉犯著作權法第九十二條擅自以出租方法侵害他人之著作財產權罪等
    情。
二、本件原審判決則以：依照著作權法第一百條之規定，犯同法第九十二條之罪，須
    告訴乃論。本案所查扣之「美麗人生」ＶＣＤ屬視聽著作，其著作權人依卷內資
    料顯示，應係日本國人東京放送股份有限公司，其授權給告訴人昇龍公司之範圍
    ，僅限於「得將該著作以ＶＨＳ錄影帶、ＶＣＤ和ＤＶＤ之模式銷售至錄影帶出
    租店或直接銷售」，並不包括公開播送、公開上映、公開展示、改作、出租等權
    利，此有告訴人昇龍公司所提出之影像節目授權協議書一份附卷可稽，告訴人昇
    龍公司之代理人蔡金寬經原審法院詢問結果，亦表示無其他授權證件可以補充，
    故依前開授權範圍，可知告訴人昇龍公司對於他人擅自出租前揭視聽著作，並無
    告訴之權利，本案被告犯罪事實之被害人既為日商東京放送股份有限公司，而非
    告訴人昇龍公司，而日商東京放送股份有限公司又未提出告訴，爰依法為本件公
    訴不受理之判決。
三、本件公訴人之上訴意旨則以：（一）依照告訴人昇龍公司與日本國人東京放送股
    份有限公司所簽訂關於「美麗人生」著作權之「標準期限和條件」及「影像節目
    授權協議書」之約定，其中，「標準期限和條件」第十條約定：「在（售完期間
    ）期限內的最後六個月內，被授權者（指告訴人）不得製造超過那些合理預估滿
    足顧客需要的影像節目」，第十一條ａ項約定：「授權者應於被授權者的花費中
    ，提供被授權者一技術上令人滿意的節目母帶和配音複製必須的此種材料」，另
    影像節目授權協議書之授權語言，亦僅中文字幕，授權期間則為期三年，參酌上
    開約定，本件著作權契約之履行，係由日本國人東京放送股份有限公司提供日文
    版美麗人生之母帶，然後授權告訴人於台灣地區享有重製之權利，惟受售完期間
    之限制，自簽約日之八十九年四月二十八日起，為期三年，且授權語言為中文字
    幕，告訴人昇龍公司已取得「美麗人生」視聽著作在台灣地區之中文版重製權，
    至為明顯。（二）依據上開「影像節目授權協議書」之「授予權利」項目約定，
    告訴人昇龍公司享有將中文版「美麗人生」視聽著作之ＶＨＳ錄影帶、ＶＣＤ及
    ＤＶＤ光碟銷售至零售店或錄影帶出租店之權利。由此以觀，上開視聽著作之Ｖ
    ＨＳ錄影帶、ＶＣＤ及ＤＶＤ之租售業者須向告訴人昇龍公司購買正版之中文版
    「美麗人生」視聽著作之ＶＨＳ錄影帶、ＶＣＤ及ＤＶＤ光碟，方得將中文版之
    「美麗人生」ＶＨＳ錄影帶、ＶＣＤ及ＤＶＤ光碟出租給消費者。易言之，租售
    業者之所以取得中文版「美麗人生」ＶＨＳ錄影帶、ＶＣＤ及ＤＶＤ光碟之出租
    權，乃自告訴人昇龍公司處購買取得。若告訴人昇龍公司無中文版「美麗人生」
    ＶＨＳ錄影帶、ＶＣＤ及ＤＶＤ光碟之出租權，租售業者又如何自告訴人處取得
    上開出租權？告訴人昇龍公司將中文版「美麗人生」之ＶＨＳ錄影帶、ＶＣＤ及
    ＤＶＤ光碟銷售給業者之目的，亦在藉由出租權之讓與，而向租售業者取得相當
    之代價，故由上開「影像節目授權協議書」之「授予權利」項目約定，亦可清楚
    看出告訴人昇龍公司就中文版「美麗人生」視聽著作之ＶＨＳ錄影帶、ＶＣＤ及
    ＤＶＤ光碟，均享有出租權，應屬不辨自明之理。（三）本案被告被查扣之盜版
    中文版「美麗人生」ＶＣＤ光碟，並非向告訴人昇龍公司所購買，其明顯已侵犯
    告訴人昇龍公司就中文版「美麗人生」視聽著作之重製權。被告持有之盜版中文
    版「美麗人生」ＶＣＤ光碟如係自行燒錄，其行為已違反著作權法第九十一條第
    二項之規定。如被告被查扣之前開中文版「美麗人生」ＶＣＤ盜版光碟乃自他人
    處購買，則其行為明顯明之為盜版而購買，購買盜版之意圖在本案已證明為出租
    及營利行為，其所涉者為著作權法第八十七條第一款及第九十三條第三款。換言
    之，姑且不論被告之行為態樣為何，皆侵犯「美麗人生」之中文版重製權，而此
    一權利乃告訴人所有，足證原審判決認定告訴人昇龍公司並非本案被告犯罪事實
    之被害人云云，為明顯之錯誤。又「美麗人生」視聽著作在台灣地區之中文版重
    製權既歸告訴人昇龍公司所有，而此一重製權係包含出租權，又已如前述，則被
    告竟擅自以出租之方法侵犯告訴人昇龍公司之中文版重製權，亦犯著作權法第八
    十七條第二款及第九十三條第三款等罪，如依想像競合犯從一種處斷之規定，被
    告所觸犯之法條至少為著作權法第九十二條，應無疑問。原審判決就本案為公訴
    不受理之判決殊有不當，爰依法提起上訴。
四、惟按：（一）犯罪之被害人得為告訴，又告訴乃論之罪未經告訴者，應諭知不受
    理之判決，此於刑事訴訟法第二百三十二條及同法第三百零三條第三款分別定有
    明文。另著作權法第九十二條之罪，須告訴乃論，同法第一百條亦有明文規定。
    （二）著作財產權之授權利用與著作權之讓與不同。著作財產權之讓與係指著作
    財產權人依照著作權法第三十六條第一項之規定，將其享有之著作財產權全部或
    部分讓與他人，或與他人共有之情形而言。如有著作權讓與情事，受讓人即可因
    繼受而取得被讓與之著作財產權。惟著作財產權之授權利用，係指著作財產權人
    授權他人利用其著作之情形而言。依照著作權法第三十七條第一項之規定，其授
    權利用之地域、時間、內容、利用方法或其他事項、均依當事人之約定，且其約
    定如有不明之部分，即推定並未授權。亦即：著作財產權人得就其著作之全部或
    一部約定授權於被授權人，並約定其授權範圍，若約定不明者，應認係授權者保
    留。（三）經查：本件告訴人昇龍公司就「美麗人生」視聽著作，雖與日本國人
    東京放送股份有限公司簽訂「影像節目授權協議書」，並附「標準期限和條件」
    之約定。惟依據上開「影像節目授權協議書」之「授予權利」項下約定，被授權
    者僅有「（得將該著作）以ＶＨＳ錄影帶、ＶＣＤ和非互動型ＤＶＤ之模式，銷
    售（ｓａｌｅ）至零售店或錄影帶出租店的影像節目權利」。另依所附「標準期
    限和條件」之定義，所謂「影像節目權利」，係指可以「生產」（ｍａｎｕｆａ
    ｃｔｒｕｅ）和「分發」（ｄｉｓｔｒｉｂｕｔｅ）影像節目之權利而言。上開
    「標準期限和條件」第十三項並明白約定：未明白授權之其他所有權利，均由授
    權人保留。以上分別有告訴人昇龍公司所提出之「影像節目授權協議書」及「標
    準期限和條件」附卷可稽。依據上開約定，「美麗人生」視聽著作之著作財產權
    人日本國人東京放送股份有限公司，僅授權告訴人昇龍公司得將中文版之「美麗
    人生」視聽著作，以ＶＨＳ錄影帶、ＶＣＤ和ＤＶＤ之模式「銷售」至「零售店
    」及「錄影帶出租店」，告訴人昇龍公司並僅能在上開被授權之範圍內，得「生
    產」（即重製）及將所「生產」之上開中文版「美麗人生」ＶＨＳ錄影帶、ＶＣ
    Ｄ和ＤＶＤ光碟「分發」至「零售店」及「錄影帶出租店」，應無疑義。依其約
    定，告訴人昇龍公司既僅得「銷售」中文版之「美麗人生」ＶＨＳ錄影帶、ＶＣ
    Ｄ和ＤＶＤ光碟，其銷售之對像並限定在「零售店」及「錄影帶出租店」，則授
    權人日本國人東京放送股份有限公司顯未授權告訴人昇龍公司，得將其為上開銷
    售目的所重製之中文版「美麗人生」ＶＨＳ錄影帶、ＶＣＤ和ＤＶＤ光碟，出租
    予一般不特定之民眾。此項出租權利應在約定授權範圍之外，而為著作權財產權
    人所保留。亦即日本國人東京放送股份有限公司之授權範圍並不包括出租權，應
    甚明顯。本件告訴人昇龍公司之上開出租權既被否定，自無再主張其依重製權之
    目的，而可享有出租權之餘地。況查合法著作重製物之所有人，得出租該重製物
    ，並不受著作權法第二十九條著作人專有出租權之限制，同法第六十條第一項亦
    定有明文，原著作權人將其著作重製物出售後，法定保護權利即已耗盡，從而如
    以購買、受讓或其他方式合法取得錄音、電腦以外之著作物重製物所有權，即可
    將其出租，（參考最高法院八十三年台上字第二三三一號判決），故上訴意旨所
    稱：若告訴人無中文版「美麗人生」ＶＣＤ之出租權，則租售業者如何自告訴人
    處取得出租權等語，於法亦必非有據。本案告訴人昇龍公司並未取得中文版「美
    麗人生」ＶＨＳ錄影帶、ＶＣＤ和ＤＶＤ光碟，得出租予一般不特定民眾之授權
    ，應堪認定。（四）本案告訴人昇龍公司既未取得中文版「美麗人生」ＶＣＤ光
    碟之上開出租權，則本案被告縱使違反著作權法第九十二條之規定，而擅自以出
    租中文版「美麗人生」盜版ＶＣＤ光碟之方法，侵害他人之著作財產權，本案告
    訴人昇龍公司亦非被告此項犯行之直接被害人。被告此部分犯行既未經犯罪被害
    人依法提出告訴，原審判決爰依刑事訴訟法第二百三十二條、第三百零三條第三
    款之規定，諭知本件不受理之判決，核無不合。公訴人仍以告訴人昇龍公司已經
    取得中文版「美麗人生」ＶＣＤ光碟之出租權等前詞，據以指謫原審判決不當，
    其上訴為無理由。又本件公訴人起訴部分依法既應為公訴不受理之判決，且違法
    重製他人之著作，與擅自以出租盜版ＶＣＤ光碟之方法侵害他人之著作財產權，
    其基本事實又非同一，則告訴人在聲請檢察官上訴時，訴稱被告尚有違法重製中
    文版「美麗人生」ＶＣＤ光碟等情，尚非本院得在本案予以審究。公訴人以被告
    有違法重製中文版「美麗人生」ＶＣＤ光碟等情，提起上訴，指謫原審判決不當
    ，其上訴亦無理由。本件公訴人之上訴應予駁回，並不經言詞辯論為之。
五、據上論斷，應依刑事訴訟法第三百六十八條、第三百七十二條，判決如主文。
中      華      民      國      九十       年     五     月   三十一    日
                臺灣高等法院臺中分院刑事第三庭
                                        審判長法  官  方  艤  駐
                                              法  官  胡  忠  文
                                              法  官  廖  柏  基
右正本證明與原本無異。
不得上訴。
                                              書記官  柯  孟  伶
中      華      民      國      九十       年     六     月     一      日
                                                                        Ｒ


司法院資訊處製作；財團法人民間司法改革基金會備份。
